臺灣高等法院民事判決
109年度上字第883號
上  訴  人  李俊傑  
訴訟代理人  林淑娟律師
被 上訴 人  方一貴  
            林君立  
            柯維德  

            夏毓仁  
兼 上一 人
訴訟代理人  潘惠珠  

上列當事人間請求損害賠償等事件，上訴人對於中華民國109年5
月29日臺灣臺北地方法院109年度訴字第836號第一審判決提起一
部上訴，本院於110年2月2日言詞辯論終結，判決如下：
    主      文
上訴駁回。
第二審訴訟費用由上訴人負擔。
    事實及理由
甲、程序方面：
    本件被上訴人柯維德為美國籍（見本院卷第87頁），係屬涉
    外事件，依涉外民事法律適用法第25條規定，應以侵權行為
    地法即我國法為準據法。
乙、實體方面：
一、上訴人主張：兩造為台北松江公寓大廈（下稱松江大廈）之
    住戶，伊並擔任松江大廈管理委員，松江大廈全體管理委員
    因遭被上訴人提出背信、侵占等刑事告訴，認被上訴人侵害
    名譽權而訴請民事損害賠償（下稱另案訴訟）。被上訴人竟
    於另案訴訟審理期間，故意捏造記載伊恐嚇、竊佔松江大廈
    地下1層公有停車位及地下2、3層私人停車位之不實檢舉信
    函（下稱系爭檢舉函），作為其民事答辯㈢狀（下稱系爭書
    狀）之證物，於民國108年10月5日提出法院，侵害伊之名譽
    權，致受有非財產上損害等情。爰依民法第184條第1項前段
    、第185條、第195條第1項規定，求為命㈠被上訴人連帶賠償
    伊新臺幣（下同）20萬元，及自起訴狀繕本送達最後1位被
    上訴人翌日起算法定遲延利息；㈡被上訴人應將如附件所示
    道歉啟事，以28號字體，長29.7公分，寬21公分之篇幅，張
    貼在松江大廈公告欄5日之判決（上訴人逾此部分之請求，
    非本院審理範圍）。　　  
二、被上訴人則以：伊等委任律師提出系爭書狀，並附具系爭檢
    舉函為證物，係行使訴訟上權利，且系爭書狀及系爭檢舉函
    僅提出於法院及送達上訴人，並未公然散布於眾，難認有侵
    害上訴人名譽之故意。伊等以系爭書狀表示曾收到檢舉上訴
    人占用車位之匿名信，非指稱上訴人有占用車位之行為，並
    無侵害其名譽權。況上訴人提起本件訴訟之目的在迫使伊等
    與其和解並撤回對上訴人之刑事告訴，顯屬權利濫用。松江
    大廈住戶本無從知悉系爭書狀內容，自無向社區住戶公告以
    回復上訴人名譽之必要等語，資為抗辯。 　　
三、原審為上訴人敗訴之判決，上訴人不服，提起一部上訴，其
    聲明：㈠原判決關於駁回上訴人後開第㈡、㈢項之訴部分及該
    部分假執行之聲請，均廢棄。㈡被上訴人應連帶給付上訴人2
    0萬元，及自起訴狀繕本送達最後1位被上訴人翌日起至清償
    日止，按週年利率百分之5計算之利息。㈢被上訴人應將如附
    件所示之道歉啟事，以28號字體，長29.7公分，寬21公分之
    篇幅，張貼在松江大廈之公告欄5日。㈣願供擔保請准宣告假
    執行。被上訴人均答辯聲明：㈠上訴駁回。㈡如受不利判決，
    願供擔保請准宣告免為假執行。 
四、下列事項為兩造所不爭執，應可信為真實（見本院卷第167
    頁）：
　㈠兩造為松江大廈之住戶，上訴人並擔任松江大廈管理委員職 
    務。
  ㈡松江大廈管委會全體委員（含上訴人）因遭被上訴人提出背
    信 、侵占等刑事告訴，認被上訴人侵害其等名譽權而訴請
    民事損害賠償，於本院108年度上字第439號（即另案訴訟）
    審理期間，被上訴人於108年10月5日向法院提出系爭書狀，
    並檢附系爭檢舉函為證據。 　
五、兩造之爭點如下：
　㈠被上訴人有無故意或過失不法侵害上訴人之名譽權？
  ㈡若為肯定，上訴人得請求賠償慰撫金若干？其請求被上訴人 
    在松江大廈公佈欄刊登道歉啟事，是否為回復名譽之適當方
     式？
  ㈢上訴人提起本件訴訟，有無權利濫用？　
六、茲就兩造之爭點，說明本院之判斷如下：
　㈠被上訴人委請律師以系爭書狀檢附系爭證據提出法院，屬因
    自衛、自辯或保護合法利益所發表之善意言論，得阻卻違法
    而不構成侵權行為：　　
　⒈按訴訟權為憲法所保障之權利，民事訴訟係以辯論主義為審 
    理原則，係以法庭活動為中心，由當事人互為攻擊、防禦，
    於訴訟程序中，就為裁判基礎之事實詳為主張並聲明證據以
    資證明，並由法院斟酌全辯論意旨及調查證據之結果，依自
    由心證判斷事實之真偽而為裁判。為期兼顧發現真實之公共
    利益、個人名譽之法益保護暨當事人訴訟權之保障，當事人
    於訴訟程序固不得故意就與爭訟無關之事實，虛構陳述而侵
    害他人之名譽，惟當事人為說明其請求及抗辯之事實為正當
    ，就爭訟相關事實提出有利之主張或抗辯，如具有關連性與
    必要性，且未逸脫社會所容許訴訟活動之範圍，縱因此影響
    他人之名譽，仍為正當權利之行使，屬因自衛、自辯或保護
    合法利益所發表之善意言論，自得阻卻違法而不構成侵權行
    為。
　⒉經查： 
　⑴另案訴訟肇因被上訴人以社區公共基金大幅減少，要求閱覽
    松江大廈管委會帳冊遭拒，乃對包括上訴人在內之松江大廈
    管委會全體委員提起刑事背信、侵占告訴，上訴人及其他管
    委會委員認名譽權受有損害，而對被上訴人請求民事損害賠
    償等情，有另案訴訟第一審判決、第二審判決可稽（見本院
    卷第179至195、第279至289頁）。被上訴人於另案訴訟第二
    審程序委請律師於108年10月5日向法院提出系爭書狀並檢附
    系爭檢舉函作為證據，亦有系爭書狀、系爭檢舉函及另案訴
    訟本院108年10月8日準備程序筆錄可稽（見原審卷第23至33
    頁、本院卷第251至255頁）。依照系爭書狀記載：「…兩造
    間刑事紛爭實係因系爭社區公基金快速減少且上訴人（指包
    括上訴人在內松江大廈管委會委員）以毫無邏輯之理由拒絕
    被上訴人（即本件被上訴人）申請查帳而生，被上訴人並無
    以損害上訴人名譽而濫訴之行為…上訴人李俊傑遭匿名檢舉
    占用其他住戶停車位（被上證1，即系爭檢舉函）經被上訴
    人方一貴質疑時，竟辱罵被上訴人方一貴遭提告妨害名譽…
    」等語（見原審卷第27至29頁），顯然被上訴人係以系爭書
    狀表示曾收到檢舉上訴人之匿名信，並非指上訴人有何恐嚇
    、竊佔他人車位之行為。況上訴人不否認因遭被上訴人方一
    貴於松江大廈區分所有權人會議質疑其侵占車位，遂出言辱
    罵「不要臉」等語（見本院卷第372頁），且上訴人擔任松
    江大廈管委會主委期間確實有使用他人停車位之事實（詳如
    後述），足見系爭檢舉函指摘上訴人恐嚇、竊佔松江大廈地
    下1層公有停車位及地下2、3層他人所有車位，並非全然無
    因，難謂被上訴人以系爭書狀檢附系爭檢舉函有何故意虛捏
    事實可言。
　⑵上訴人雖主張：松江大廈管委會經調查後，確認其係經車位
    所有人或管理人陳有祺、蔡曜宗同意停放車輛，亦無竊佔地
    下1層公有車位，被上訴人未經查證於法庭散佈系爭書狀，
    顯屬惡意侵害其名譽等語，提出陳有祺108年10月14日出具
    證明書、松江大廈管委會108年10月17日致全體住戶函、蔡
    健雄及蔡耀宗109年2月5日出具委託書及聲明書為憑（見原
    審卷第41至49頁、第123至125頁）。惟：
　①系爭檢舉函已檢附上開車位停放上訴人名下車輛照片及各該
    車位建物謄本影本（見原審卷第37至41頁），上訴人亦未爭
    執系爭檢舉函所附照片及建物謄本之真正，可見被上訴人有
    相當理由認該內容為真實。上訴人提出上開證明書、委託書
    及松江大廈管委會函等，均為被上訴人委請律師於108年10
    月5日以系爭書狀檢附系爭檢舉函提出法院之後所出具，縱
    松江大廈管委會事後查證結果，該地下2、3層車位係上訴人
    向各該車位所有人或管理人商借使用，公有車位則由管委會
    嚴格執行臨停收租，仍難推認被上訴人係出於明知不實故意
    捏造或因重大過失、輕率、疏忽而不知系爭檢舉函所述內容
    不實，尚不得謂被上訴人未盡注意義務而有過失。　　
　②被上訴人委請律師於另案訴訟審理期間向法院提出系爭書狀
    並檢附系爭檢舉函佐憑，無非係為舉證渠等所提刑事訴訟並
    無濫權，且有其他住戶提出檢舉，非如上訴人於另案訴訟主
    張松江大廈其他住戶對管委會處理事務均無疑義，尚非全然
    無因，其目的在求司法機關判明是非曲直，且係委由律師以
    訴訟代理人身分向法院提出，所為方法、態樣均未逸脫社會
    所容許訴訟活動之範圍，上訴人復於另案訴訟108年10月8日
    準備程序期日就系爭檢舉函內容向法院澄清而為攻防，亦有
    其提出該準備程序期日法庭錄音光碟譯文可考（見本院卷第
    257至271頁），益見被上訴人前揭行為屬因自衛、自辯或保
    護合法利益所發表之善意言論，而無逸脫該案就毫無關連之
    情事藉機虛偽陳述以毀損上訴人之名譽，核屬正當訴訟活動
    ，縱令事後查證結果與系爭檢舉函部分內容不符，仍得阻卻
    違法，不能令被上訴人負侵權行為之損害賠償責任。上訴人
    此部分主張，殊無可採。　
　⑶上訴人復主張：系爭檢舉函係被上訴人自行製作云云，並聲
    請向地政機關查明申請該車位謄本者。惟：經原審勘驗被上
    訴人提出系爭檢舉函之信封及信件內容原本與卷內所附系爭
    檢舉函之信封正、反面及內頁內容相符，背面貼有郵票並有
    郵戳蓋印（見原審卷第35、194頁），被上訴人辯稱：系爭
    檢舉函乃他人郵寄送交之匿名信件乙節，應非虛妄。上訴人
    於原審已陳明其無法證明系爭檢舉函乃被上訴人製作（見原
    審卷第194頁），於本院準備程序終結前復向本院陳明已無
    其他證據聲請調查（見本院卷第278頁），其於本院準備程
    序終結後，始向法院為上述證據調查聲請，以究明系爭檢舉
    函是否為被上訴人所為（見本院卷第365頁），未釋明有何
    不可歸責於己之事由不能於準備程序提出；且系爭檢舉函已
    檢附他人車位停放上訴人車輛之照片及各該車位謄本，足徵
    製作該檢舉函者有相當理由確信其所述為真，遑論向地政機
    關申請該車位謄本之人未必即為製作系爭檢舉函之人，尚難
    徒以向地政機關申請該車位建物謄本者，遽推認為系爭檢舉
    函之製作人；上訴人就本件同一事實向檢察官提出妨害名譽
    告訴，迭經臺灣臺北地方檢察署檢察官以109年度偵字第100
    25號為不起訴處分、臺灣高等檢察署109年度上聲議字第597
    7號處分駁回再議之聲請、原法院109年度聲判字第197號裁
    定駁回其聲請交付審判，有各該不起訴處分書、處分書、刑
    事裁定足參（見本院卷第87至96、355至360頁），上訴人遲
    於本件準備程序終結後始聲請向地政機關調閱申請該車位謄
    本之人，非無延滯訴訟之虞，且無礙本院前揭認定，自無調
    查之必要，附此敘明。
　⒊故而，上訴人主張：被上訴人於另案訴訟審理期間向法院提
    出系爭檢舉函作為系爭書狀之證物，侵害其名譽，應負侵權
    行為損害賠償責任云云，自無足取。
　㈡上訴人主張被上訴人應負侵權行為損害賠償責任，既無可採
    ，本院即無庸審究上訴人得請求賠償慰撫金若干？被上訴人
    應否在松江大廈公佈欄刊登道歉啟事，是否為回復名譽之適
    當方式？或上訴人提起本件訴訟，有無權利濫用？等爭點，
    併予敘明。　　　　
七、綜上所述，上訴人依民法第184條第1項前段、第185條、第1
    95條第1項規定，請求被上訴人連帶給付20萬元本息，並在
    松江大廈公佈欄張貼如附件所示之道歉啟事，均非正當，不
    應准許。原審就該部分為上訴人敗訴之判決，並無不合。上
    訴論旨指摘原判決該部分不當，求予廢棄改判，為無理由，
    應駁回其上訴。並依民事訴訟法第78條規定，為訴訟費用負
    擔之判決。
八、本件事證已臻明確，兩造其餘之攻擊或防禦方法及所用之證
    據，經本院斟酌後，認為均不足以影響本判決之結果，爰不
    逐一論列，附此敘明。
丙、據上論結，本件上訴為無理由，爰判決如主文。
中　　華　　民　　國　　110 　年　　2 　　月　　23　　日
                  民事第二十四庭
                        審判長法  官  胡宏文
                              法  官  陳心婷
                              法  官  陳筱蓉
正本係照原本作成。
如不服本判決，應於收受送達後20日內向本院提出上訴書狀，其
未表明上訴理由者，應於提出上訴後20日內向本院補提理由書狀
（均須按他造當事人之人數附繕本）上訴時應提出委任律師或具
有律師資格之人之委任狀；委任有律師資格者，另應附具律師資
格證書及釋明委任人與受任人有民事訴訟法第466 條之1第1項但
書或第2項所定關係之釋明文書影本。如委任律師提起上訴者，
應一併繳納上訴審裁判費。
中　　華　　民　　國　　110 　年　　2 　　月　　24　　日
　　　　　　　　　　    　　　書記官  林初枝